臺灣屏東地方法院民事判決　九十年再易字第一三號
　　再 審原 告　甲○○
　　再 審被 告　乙○○
　　訴訟代理人　紅記元
右當事人間請求返還土地事件，再審原告對於民國九十年七月二十五日本院九十年度
簡上字第六○號第二審確定判決提起再審之訴，本院判決如左：
    主      文
再審之訴駁回。
再審訴訟費用由再審原告負擔。
    事      實
甲、原告方面：
一、聲明：求為判決：(一)原確定判決廢棄。(二)再審被告應將坐落屏東縣滿州鄉○○段
    一六九地號土地上建物拆除，並將土地返還再審原告。
二、陳述：
（一）邱宋阿春於民國二十七年十一月二十三日死亡，賴新才與張餅昆如何於二十八
      年與邱宋阿春就其所有坐落屏東縣滿州鄉○○段一六九地號土地（下稱系爭土
      地）訂立買賣契約，且就賴新才何時向邱宋阿春購買系爭土地乙節，原判決未
      命舉證，乃違反民事訴訟法第二百七十七條規定，足認原判決具民事訴訟法第
      四百九十六第一項第一款「適用法規顯有錯誤者」之再審事由。
（二）再審被告依法應證明其與張餅昆就系爭土地具買賣關係，及證明張餅昆與賴新
      才間，以及賴新才與邱宋阿春間就系爭土地均具買賣關係，而原判決竟認再審
      被告證明其與張餅昆就系爭土地具買賣關係即為已足，此乃違反民事訴訟法第
      二百七十七條規定。又縱認再審被告與張餅昆就系爭土地具買賣關係，惟系爭
      土地原為邱宋阿春所有，則就張餅昆及賴新才曾否出售邱宋阿春所有土地，及
      渠等應否得土地所有權人即邱宋阿春同意等情，乃涉民法第一百一十八條第一
      項規定，再審原告於原審一再陳明再審被告應舉證證明各項買賣關係已否成立
      ，惟原判決疏未究明。
（三）系爭土地於台灣光復後，經地政機關辦理土地總登記而於三十六年間核發土地
      所有權狀之際，邱宋阿春早已亡故，自不可能出面領取土地所有權狀並將之交
      與賴新才，而原判決認定賴新才於二十八年間將系爭土地出買與張餅昆，則此
      時尚無系爭土地所有權狀，賴新才何能將之交與張餅昆，就張餅昆如何取得系
      爭土地所有權狀、地證機關如何核發該所有權狀及何人申領等情，均需再審被
      告詳舉證據證明，原判決竟認此與再審被告占有系爭土地之權源無關，乃違反
      經驗法則及民事訴訟法第二百七十七條與第二百二十二條規定。
（四）按土地買賣就一般民眾而言係屬重要事項，其土地讓渡書必載明價金、履行期
      等，而系爭土地讓渡書並未載明此等重要事項，亦未載明讓渡土地所有權，僅
      載「讓渡台端管理」，況邱宋阿春於張餅昆等人買賣系爭土地之際仍否生存，
      事涉渠等間土地買賣契約有效與否，系爭讓渡書又豈會誤載，且系爭讓渡書已
      載明「邱宋阿春因死亡關係．．．」，足認張餅昆等人早知邱宋阿春已死亡，
      系爭讓渡書又豈會誤載，原判決竟認此乃因光復初期法治觀念未普及而誤載，
      此違反經驗法則及民事訴訟法第二百七十七條與第二百二十二條規定。
（五）綜上所述，再審原告自始即否認再審被告所主張買賣關係，且邱宋阿春於二十
      七年十一月間死亡，系爭土地於三十五年間辦理土地總登記及申請所有權狀，
      以及於三十六年間核發所有權狀之際，究如何申請及交付系爭土地所有權狀？
      又再審被告固證明其向張餅昆購買系爭土地，惟張餅昆與賴新才間，及賴新才
      與邱宋阿春間就系爭土地究否具買賣關係，乃涉及舉證責任及無權處分之問題
      ，原判決竟違法判決。
（六）邱宋阿春於二十七年間死亡後，其長女與次女係法定繼承人，而再審原告直到
      八十五年間經國稅局通知後，始知悉祖母邱宋阿春遺留包括系爭土地在內四筆
      土地，並於八十六年辦妥繼承登記。又再審原告居住在距離系爭土地約一公里
      處迄今已六、七十年，再審被告於四、五十年間起即在系爭土地上興建雞寮，
      復改建為倉庫，當時再審原告不知系爭土地為祖母所遺留。
三、對再審被告所為抗辯之陳述：
（一）請求訊問證人張乾炎，其本身或其父親曾否將系爭土地讓與再審被告，並如何
      交付所有權狀。又再審被告並未舉證證明張餅昆曾向賴新才購買系爭土地，亦
      未證明賴新才曾向邱宋阿春購買系爭土地，更未證明賴新才等人處分系爭土地
      行為曾否經邱宋阿春承認。而再審被告亦自承不知張餅昆之前手係何人，並未
      見過邱宋阿春等情，足認再審被告明知系爭土地非張餅昆所有，果其本於買賣
      買賣關係而持有系爭土地所有權狀，豈有不要求邱宋阿春之繼承人辦理所有權
      移轉登記之理。
（二）系爭土地所有權狀係三十七年間核發，當時邱宋阿春已死亡多時，再審被告辯
      稱邱宋阿春將系爭土地所有權狀交與賴新才，賴新才再轉交張餅昆云云，據以
      證明渠等之間買賣關係，即不可採。又同段一六五地號土地一直由邱宋阿春之
      繼承人占有使用中，並於八十七年間出賣與訴外人林明景，再審被告辯稱其父
      曾購買此筆土地云云，即非可採。
（三）邱宋阿春遺留系爭土地、同段一六五地號、同段一九○地號與一九一地號等四
      筆土地，張餅昆持有一九○地號土地所有權狀，其子張乾炎於六十年間出買其
      所有土地與吳秀玉時，曾將一九○地號土地所有權狀一併將與吳秀玉，並稱不
      知為何持有邱宋阿春名下土地所有權狀，已不要這些土地，而將之一併交付等
      語，足認系爭土地所有權狀非由邱宋阿春所申領，亦非由邱宋阿春基於買賣關
      係轉交他人，自不能僅據持有系爭土地所有權狀乙節，而推論係基於買賣關係
      占有系爭土地。
（四）再審被告就系爭土地之買賣占有過程，曾於調解程序主張其父於台灣光復前後
      時期向邱宋阿春購買系爭土地等語，而於原審先辯稱係邱宋阿春出賣與新才，
      賴新才轉售與張餅昆，再審被告再向張餅昆購買等語，復改稱邱宋阿春典押給
      村人，最後再由伊購得，並非向張餅昆購得等語，又改稱伊於四十五年間向再
      審原告購買等語，足認再審被告就系爭土地之買賣占有過程前後陳述不一。
四、證據：提出土地登記謄本、繼承系統表、遺產繼承分割協議書等各一件為證，並
    請求訊問證人吳秀玉及張乾炎。
乙、再審被告方面：
一、聲明：求為判決駁回再審之訴。
二、陳述：
（一）再審原告之祖母邱宋阿春固於二十七年十一月二十三日死亡，惟其生前已將系
      爭土地出賣與訴外人賴新才，賴新才於二十八年間將之轉售與張餅昆，而再審
      被告於四十六年間向訴外人張餅昆購得系爭土地後陸續興建房屋、碾米廠及倉
      庫而使用迄今，且再審原告亦居住在系爭土地附近，五十餘年來兩造均相安無
      事，至於知悉本件買賣之數位前手均已死亡。
（二）與系爭土地相隔一條馬路的同段一六八號土地係再審被告之祖父所遺留，因系
      爭土地及同段一六五土地與之相距不遠，遂先後向張餅昆購買系爭土地及一六
      五地號土地。又系爭土地所有權狀係張餅昆所交付，同段一六五地號土地所有
      權狀係吳秀玉所交付。
三、證據：提出讓渡書一件、土地登記謄本影本二件為證。
    理      由
一、按適用法規顯有錯誤者，得以再審之訴對於確定終局判決聲明不服，民事訴訟法
    第四百九十六第一項第一款定有明文。復按法院依自由心證判斷事實之真偽，不
    得違背論理及經驗法則，同法第二百二十二條第三項定有明文。又按證書之記載
    縱屬可信，而據以確定事實，必該證書之記載或由其記載當然推理之結果，與其
    所確定之事實客觀上能相符合而後可，若缺此符合即屬背於論理法則，其確定事
    實，自不得謂非違法，最高法院著有二十八年上字第二二五○號判例可資參照。
    查原判決固本於再審被告所提其前手張餅昆所書立讓渡書、張餅昆之子張乾炎的
    證詞及土地所有權狀，認定再審被告與張餅昆就坐落屏東縣滿州鄉○○段一六九
    地號土地（下稱系爭土地）具有買賣關係，且再審被告係本於此買賣關係占有系
    爭土地等情，惟何以自此推論系爭土地所有權登記名義人邱宋阿春曾將系爭土地
    轉讓與賴新才，及賴新才復將之轉讓與張餅昆等情，原判決並未論述，乃違反論
    理法則，從而，原判決確定事實，自不得謂非違法，再審原告據此提起再審之訴
    ，為有理由。
二、再審原告於原審起訴主張其所有系爭土地遭再審被告無權占有並在其上興建倉庫
    、車庫及種植樹木，爰主張所有物返還請求權，請求再審被告拆除上開地上物並
    將系爭土地返還再審原告等語。而再審被告則以系爭土地原所有權人即再審原告
    之祖母邱宋阿春前將系爭土地出賣與訴外人賴新才，賴新才復於民國二十八年間
    將之轉售與張餅昆，而再審被告於四十六年間向訴外人張餅昆購得系爭土地後陸
    續興建房屋、碾米廠及倉庫而使用迄今，而再審原告亦居住在系爭土地附近，五
    十餘年來兩造均相安無事，並非無權占有系爭土地等語，資為抗辯。
三、查系爭土地於三十五年第一次所有權登記名義人為邱宋阿春，嗣於八十七年一月
    間經再審原告辦理繼承登記，而邱宋阿春於二十七年十一月二十三日死亡後，其
    繼承人為其長女柯邱務妹（即再審原告之母）與次女吳邱新妹，渠等並未辦理繼
    承登記之事實，業據兩造提出與所述相符土地登記謄本，及再審原告提出與所述
    相符戶籍謄本、繼承系統表及遺產繼承分割協議書等件為證，堪信為真實。復查
    再審被告自四、五十年間起占有系爭土地並陸續在其上興建有倉庫等建物之事實
    ，為兩造所同陳，堪認為真實。又再審被告辯稱再審原告之祖母邱宋阿春將系爭
    土地出賣與訴外人賴新才，賴新才復於二十八年間將之轉售與張餅昆，而再審被
    告於四十六年間向訴外人張餅昆購得系爭土地後占有使用迄今，並非無權占有等
    語，已為再審原告所否認，經查：
（一）再審原告於本院審理時陳稱：「我住在離一六九地號土地約一公里的地方，我
      大約住了六、七十年了，我現在八十幾歲了。小時後，我外祖母邱宋阿春過世
      時，有許多人來占土地，有蓋雞寮及種菜，那些人都已經過世了，不記得他們
      叫什麼名字；而再審被告在民國四、五十年左右就在土地上蓋雞寮，而後來改
      建倉庫，當時我不知道那些土地是我外祖母的，我也不知道我外祖母有留下哪
      些土地，是四、五年前國稅局通知我我才知道我有繼承這些土地，在此之前我
      都不知道我我有這些土地。」等語（見本院九十一年一月二十三日準備程序筆
      錄）。足認再審原告主張再審被告開始占有使用系爭土地之時點，與再審被告
      辯稱其向張餅昆購買系爭土地之時間大致相符；而邱宋阿春於二十七年十一月
      二十三日死亡，其繼承人為其長女及次女乙節已如前述，按如於邱宋阿春死亡
      之前，系爭土地一直由邱宋阿春所有並使用中，則其繼承人應不難知悉系爭土
      地為邱宋阿春所有，何以於邱宋阿春死亡後，非由其繼承人辦理土地總登記及
      申請土地所有權狀，竟於邱宋阿春死亡近六十年後經國家機關通知辦理繼承登
      記，其孫子女即再審原告始知悉系爭土地所有權登記名義人係邱宋阿春，此與
      一般經驗法則顯然相違。
（二）證人吳秀玉於本院審理時結證稱：其原耕種張餅昆之子張乾炎所有坐落九棚段
      約一甲土地，於六十年間向張乾炎購買此一甲土地之時，張乾炎曾交與一疊土
      地所有權狀，其中包括二張記載所有權名義人邱宋阿春的土地所有權狀，而向
      張乾炎所購買一甲土地均已辦妥所有權移轉登記，至於二筆所有權名義人為邱
      宋阿春的土地無法辦理移轉登記，乃將其中一筆一九○地號土地捐給鄉公所，
      另一筆土地因再審被告稱現使用中，遂將土地所有權狀交給再審被告，至於交
      給再審被告之土地所有權狀之地號，只記得有個一而已等語（見本院九十一年
      一月二十三日準備程序筆錄）。足認，除系爭土地外，尚有其他二張土地所有
      權名義人為邱宋阿春之所有權狀，非由邱宋阿春之繼承人所持有，按如於邱宋
      阿春死亡之前，此二筆土地一直由邱宋阿春所有並使用中，則其繼承人應不難
      知悉此二筆土地為邱宋阿春所有，何以於邱宋阿春死亡後，非由其繼承人辦理
      土地總登記及申請核發土地所有權狀，而係由張餅昆之子張乾炎持有該土地所
      有權狀，此與一般經驗法則顯然相違。
（三）再審被告已於原審提出於三十七年間所核發之系爭土地所有權狀，且依再審被
      告主張其前手張餅昆於四十六年六月間所書立讓渡書記載：「．．．土地元業
      主邱宋氏阿春因死亡關係中華民國二十八年三月對九棚村九棚賴新才承讓至今
      今般雙方示談本土地讓渡台端管理口恐無憑立此讓渡字乙份付台端收執為據土
      地所有權狀乙份添附。」等語，上開全文固未使用標點符號斷句，惟綜觀全文
      內容，應認上開文意為原土地所有權人邱宋阿春於生前將土地轉讓與賴新才，
      張餅昆於二十八年間自賴新才承受系爭土地，復於四十六年間將系爭土地轉讓
      與再審被告，並同時交付系爭土地所有權狀，其惟恐日後發生爭端，遂書立上
      開讓渡書，將系爭土地所有轉讓過程詳細記載。
（四）張餅昆之子張乾炎於原審準備程序期日證稱：「（提示讓渡書影本）這張讓渡
      書之前沒有看過，是被上訴人（指再審被告）前幾天才拿給我看的，讓渡書的
      筆跡確實是我爸爸張餅昆的筆跡，我爸爸的筆跡我清楚。這一件買賣土地的事
      ，我不知道。我爸爸以前是住在系爭土地附近，被上訴人他們就住在系爭土地
      上。我爸爸何時買賣系爭土地的，我並不清楚。」等語（見原審九十年六月七
      日準備程序筆錄）。足認上開讓渡書確實為張餅昆所書立。
（五）綜上所述，足認邱宋阿春於生前已將系爭土地轉讓與賴新才，賴新才於二十八
      年間復將之轉讓與張餅昆，至於三十五、六年間就系爭土地申請辦理總登記及
      核發土地所有權狀之人，並非邱宋阿春之繼承人，應係張餅昆。從而，張餅昆
      於四十六年間將系爭土地出賣與再審被告之際，得將系爭土地所有權狀一併交
      付之，至再審原告乃於邱宋阿春死亡近六十年後經國家機關通知辦理繼承登記
      時，始知悉邱宋阿春為系爭土地所有權登記名義人，是再審被告辯稱再審原告
      之祖母邱宋阿春曾將系爭土地出賣與賴新才，賴新才復於二十八年間將之轉售
      與張餅昆，而再審被告於四十六年間向張餅昆購得系爭土地等語，堪信為真實
      。
四、按人民在臺灣省日據時期買受之土地，依當時日本民法第一百七十六條之規定，
    於雙方意思表示一致時，即生物權移轉之效力，並不以登記為生效要件，迨光復
    後，土地權利人衹須檢同證明文件，向地政機關聲請為所有權保存登記，而無須
    由原出賣人共同聲請為所有權移轉登記，其期間亦不以臺灣光復之日為限，此觀
    土地法第五十一條、土地登記規則第十八條及第五十四條之規定自明。若原出賣
    人或其繼承人，於臺灣光復前業已喪失所有權之土地，至光復後，乘真正權利人
    尚未辦理登記之機會，仍聲請登記為所有人，致真正權利人無從依上開各規定單
    獨聲請登記，而不得不求命登記名義人共同聲請登記，是此項請求權縱應適用消
    滅時效之規定，亦衹應從原出賣人或其繼承人登記之日起算，而不應從臺灣光復
    之日起算，最高法院著有五十二年台上字第一九二五號判例可資參照。查於臺灣
    省日據時期，再審原告之祖母邱宋阿春已將系爭土地轉讓與賴新才，賴新才復將
    之轉讓與張餅昆，依當時日本民法第一百七十六條之規定，邱宋阿春已將系爭土
    地所有權移轉與賴新才，賴新才復將之移轉與張餅昆，則再審原告主張其繼承取
    得系爭土地所有權云云，尚非可採，從而，再審原告主張所有物返還請求權，請
    求再審被告拆除上開地上物並將系爭土地返還再審原告云云，為無理由，不應准
    許。原判決駁回再審原告之上訴，於法並無不合，再審意旨請求廢棄原判決，為
    無理由，應予駁回。再審原告提起本件再審之訴，就再審部分固有理由，惟第二
    審上訴部分為無理由。
據上論結，本件再審之訴為無理由，依民事訴訟法第五百零五條、第四百三十六條之
一第三項、第四百四十九條第一項、第七十八條，判決如主文。
中　　　華　　　民　　　國　　　九十一　　　年　　　三　　　月　　六　　日
                                 臺灣屏東地方法院民事第一庭
~B審判長法官　洪有川
~B法　　　官　柯雅惠
~B法　　　官　賴秀雯
右為正本係照原本作成。
本判決不得上訴。
~B法院書記官　滕一珍
中　　　華　　　民　　　國　　　九十一　　　年　　　三　　　月　　六　　日
